臺灣高等法院臺南分院民事判決
109年度重上字第28號
上  訴  人  鮮葉生物科技股份有限公司
法定代理人  蔡秀貞  
訴訟代理人  盧奇南律師
被 上訴 人  綠益康生物科技實業股份有限公司
法定代理人  李淑睿  
訴訟代理人  陳信村律師
上列當事人間請求給付價金事件，上訴人對於中華民國109年2月
27日臺灣雲林地方法院108年度重訴字第75號第一審判決提起上
訴，本院於110年8月31日言詞辯論終結，判決如下：
    主  文
上訴駁回。
第二審訴訟費用由上訴人負擔。
    事實及理由
一、上訴人之法定代理人即董事長陳傳旺，已於民國110年4月2
    日死亡，由蔡秀貞繼任為董事長，有除戶戶籍謄本、公司變
    更登記各一件為證（本院卷二第85-87頁），茲據蔡秀貞具
    狀聲明承受訴訟，核無不合，應予准許。
二、被上訴人主張：上訴人於93年12月17日，以總價新臺幣（下
    同）6500萬元，向伊購買機器設備一批，雙方訂有經公證之
    買賣合約書（下稱系爭買賣合約），約定價款分3期給付，
    其中第2期價金，約定由上訴人代償伊簽發交予訴外人中央
    租賃股份有限公司（下稱中央租賃公司）之87張支票（下稱
    系爭支票)票款，依與中央租賃公司協商後之結論，再行增
    訂給付條款（下稱系爭兌付約定），其後兩造並未會同與中
    央租賃公司協商，經伊終止系爭兌付約定，上訴人依約原應
    代兌付之票款為2655萬6000元，除已代為兌付467萬2000元
    外，經伊終止兌付約定後向上訴人請求給付上開一部價金，
    經本院另案判決命上訴人給付102萬6000元確定，上訴人尚
    欠價金2085萬8000元未支付，爰依契約及不當得利返還請求
    權之規定，擇一請求判決命上訴人給付2085萬8000元並加算
    法定遲延利息等語。
三、上訴人則以：系爭兌付約定，性質上屬免責的債務承擔，非
    僅為代償約定，除中央租賃公司尚未提示請求付款之支票外
    ，中央租賃公司已經宣告破產，該公司必依法將其承擔尚未
    提示請求付款之支票列入破產財產之應收帳款，向伊請求履
    行兌付，除非被上訴人自行向該公司取回支票，被上訴人應
    無任意終止系爭兌付約定之權利，其請求此部分價金，於法
    未合；再者，依約被上訴人應將「醬油製造方法」之專利權
    （下稱系爭專利權）移轉予伊，迄今仍未履行，甚且將系爭
    專利權出售於第三人，伊得行使同時履行抗辯，於被上訴人
    移轉系爭專利權之前拒絕給付貨款等語，資為抗辯。
四、原審判命上訴人如數給付，上訴人聲明不服，提起上訴。上
    訴聲明：㈠原判決廢棄。㈡被上訴人在第一審之訴及假執行之
    聲請均駁回。
　　被上訴人答辯聲明：上訴駁回。
五、兩造不爭執事項：
  ㈠兩造於93年12月17日訂立系爭買賣合約，約定第2期價款為27
    00萬元。
  ㈡系爭買賣合約内之第4條第2款之（二）約定，上訴人於合約
    簽訂後必須履行兌付如系爭買賣合約書附件二所示，被上訴
    人所簽發予中央租賃股份有限公司之87張支票，並依與中央
    租賃公司協商後之結論，再行增訂給付條款。然兩造與中央
    租賃公司三方間並未進行協商，亦未再行增訂給付條款。
  ㈢依據系爭履行兌付約定，上訴人應履行兌付被上訴人簽發予
    中央租賃公司之系爭支票票款總金額為2655萬6000元，上訴
    人已兌付467萬2000元；嗣本院106年度上易字第44號民事判
    決，命上訴人給付102萬6000元予被上訴人，亦經上訴人給
    付。扣除後上訴人尚未履行兌付支票金額為2085萬8000元。
  ㈣系爭買賣契約第九條所涉之中華民國第I230038號發明專利（
    下稱系爭專利）之專利權，係於94年4月1日經專利公告，於
    101年4月1日因未依限繳納專利年費而使專利權當然消滅，
    自始未曾移轉登記於上訴人。
  ㈤上訴人於103年10月1日以北港北辰郵局第61號存證信函通知
    被上訴人，應向中央租賃公司清償票款收回支票，被上訴人
    未收回；上訴人再以104年3月2日北港北辰郵局第13號存證
    信函，通知終止由被上訴人代向中央租賃公司付款之約定，
    請求被上訴人給付原買賣尚未給付之價款，上訴人有收到該
    信函。
  ㈥中央租賃公司已經解散，依臺灣臺北地方法院（下稱臺北地
    院）108年12月23日北院忠民倫99司83字第1089376223號、1
    08年12月25日北院忠民光99司72字第1089376650號函略稱：
    該院並無受理中央租賃公司破產事件；前以99年度司字第83
    號裁定，選派李華楓、陳田鈺、謝炳祥共同為中央租賃公司
    之清算人。嗣經陳田鈺及謝炳祥之聲請，分別以100年度司
    字第329號及100年度司字第400號裁定解任。至清算人李華
    楓迄未向該院呈報就任。
六、兩造爭執事項：
　㈠系爭履行兌付約定，究係上訴人主張之債務承擔契約抑或係
    被上訴人主張之代為履行之約定？被上訴人得否解除（或終
    止）該約定？
  ㈡上訴人抗辯依系爭履行兌付約定，其應兌付中央租賃公司之
    支票款並未列入該公司之破產財團，該公司仍得請求上訴人
    兌付該等支票金額，被上訴人請求上訴人給付尚未兌付之20
    85萬8000元為無理由，是否可採？
  ㈢系爭買賣合約第九條所約定之系爭專利權是否已實際交由上
    訴人使用，並由上訴人依此專利技術生產醬油？上訴人抗辯
    被上訴人迄今尚未移轉系爭專利權予上訴人，依民法第264
    條第1項規定，並無給付2085萬8000元價款之義務，是否可
    採？
  ㈣被上訴人依據系爭買賣合約及不當得利返請求上訴人給付208
    5萬8000元，是否有理由？
七、得心證之理由：
　㈠系爭履行兌付約定，究係上訴人主張之債務承擔契約抑或係
    被上訴人主張之代為履行之約定？被上訴人得否解除或終上
    該約定？
  ⒈按依債務本旨，向債權人或其他有受領權人為清償，經其受
    領者，債之關係消滅，民法第309條定有明文。又按債務之
    承擔，乃第三人與債權人或債務人所為以移轉債務為標的之
    契約，如債務人之債務並無移轉，而僅就其給付或履行方法
    有所約定，尚不得謂為債務之承擔（最高法院69年臺上字第
    1597號判決參照）。
  ⒉兩造間系爭履行兌付約定，由上訴人代被上訴人向中央租賃
    公司清償被上訴人簽發之系爭支票票款，其方式為於中央租
    賃公司提示支票後，被上訴人透過支票付款銀行之通知後，
    將支票款存入該支票帳戶之，此為兩造於原審另案105年度
    訴字第457號事件審理時所陳明（該卷第62頁），而兩造於
    該案審理時亦均陳明，因未能找到中央租賃公司承辦人員，
    以致未能與中央租賃公司逹成協商（同上卷第132頁），故
    系爭兌付約定，因未經中央租賃公司承認或同意，故兩造未
    再訂立增訂條款（不爭執事項㈡）。兩造既未依約定先與中
    央租賃公司協商後另增訂條款，依前述上訴人支付支票款之
    方式觀之，被上訴人對中央租賃公司之系爭支票債務並未移
    轉於上訴人。僅係於中央租賃公司提示系爭支票時，上訴人
    即存入票款於支票帳戶，因而使中央租賃公司得以取得系爭
    票款，並發生清償支票款之效力，中央租賃公司未曾同意兩
    造之上開約定事項，事甚明確。質言之，若中央租賃公司因
    故未提示系爭支票時，上訴人自無可能受通知且因而將支票
    款存入支票帳戶內，即不生清償支票款之效力。是系爭履行
    兌付約定係兩造約定買受人即上訴人以「代償」之方式，以
    履行其對被上訴人之「給付買賣價金」債務，堪以認定。
　⒊上訴人抗辯系爭履行兌付約定，為免責之債務承擔，已經中
    央租賃公司同意云云。惟如前所述，系爭履行兌付約定，因
    未能見到中央租賃公司承辦人員以致未能達成協商，故兩造
    亦未再就兌付約定增訂條款，是上訴人此部分主張顯與事實
    不符，不能採認。再者，就此項爭點，原審於兩造間另案10
    5年度訴字第457號事件（與本件事實相同，乃一部請求）審
    理時，上訴人就此項兌付約定之性質，於該案即係主張為債
    務承擔，原審法院亦採認其主張，認定係屬承擔，因而駁回
    被上訴人之訴，嗣經被上訴人上訴，由本院以106年度上易
    字第44號審理，上訴人仍主張上開兌付約定係免責債務承擔
    ，惟為本院上開判決所不採，並援引最高法院69年度台上字
    第1597號判決意旨，認定上開兌付約定係屬代償約定，並非
    債務承擔更非免責之債務承擔，且以上開代償約定因事實上
    不可能，不能強令債權人遵守，應而肯認被上訴人之終止上
    開代償約定，就被上訴人於該案之請求予以准許，有判決書
    2件附卷可按（原審卷第39-52頁）。是此項爭點，已經本院
    前開判決於判決理由中認定在案，依目前實務上承認之爭點
    效理論（最高法院73年度台上字第4062號、84年度台上字第
    2530號、96年度台上字第307號、104年度台上字第137號判
    決），被上訴人於原審即提出上開判決主張此項效力，就此
    項兌付約定之性質之重要爭點，既經本院前案加以審理判斷
    而於理由中加以論斷，上訴人又未能提出其他新事證足以推
     翻上開前案判決之認定，則本院自不應再作不同於本院106
    年度上易字第44號確定判決意旨相反之認定，上訴人亦不得
    作不同於上開前案確定判決之主張。
  ⒋被上訴人得否終止（或解除）系爭履行兌付約定？
　⑴按債務業經指定償還方法，雖雙方當事人均有遵守之義務，
    然若其償還方法為事實上所不可能，自無強令債權人遵守，
    致其債權等於消滅之理。
  ⑵查，系爭支票除經上訴人代償467萬2000元之外，因中央租賃
    公司迄未提示其他支票請求付款，故上訴人未曾再支付票款
    ，此為上訴人所不爭執。而中央租賃公司迄今已15年未曾再
    提示系爭支票請求付款，此為兩造所不爭執，上訴人於原審
    105年度訴字第457號前案審理時亦陳稱：「中央租賃公司已
    倒閉，而且該公司手上也未執有公證契約附表二所列被告未
    支付之其他支票，所以未向被告請求支付」等語（該卷第63
    頁），則依經驗法則言之，中央租賃公司再找到系爭支票並
    提示請求付款之可能性微乎其微，況且，支票發行滿一年時
    ，付款人已不得付款，執票人即不得為付款之提示，此觀票
    據法第136條但書第2款規定自明。最高法院亦著有95年度台
    上字第819號民事判決可資參照。則本件即便中央租賃公司
    就尚未請求付款之系爭支票再為提示，付款人依法亦不得為
    付款，支票債務人亦得據此法條抗辯或為時效消滅之抗辯，
    於法律上已有相當之保障，不致發生如其抗辯之雙重清償之
    風險。兩造間原來約定之代為償還之方式，顯屬事實上所不
    可能，依前開說明，自無強令被上訴人遵守上開約定，而損
    失上開價金之理，被上訴人自得主張終止（解除）系爭兌付
    約定，否則等同上訴人不需代償被上訴人積欠中央租賃公司
    之支票債務，即可取得系爭買賣合約所訂之權利（買賣標的
    之動產設備、原物料及專利），對被上人實屬不公。本院10
    6年度上易字第44號就此爭點，亦認定被上訴人得終止系爭
    兌付約定（該判決第5頁）。
  ㈡上訴人抗辯依系爭兌付約定，其應兌付中央租賃公司之支票
    款並未列入該公司之破產財團，該公司仍得請求上訴人兌付
    該等支票金額，被上訴人請求上訴人給付2085萬8000元為無
    理由，是否可採？查：
　⒈中央租賃公司並未向臺北地方法院聲請破產，僅曾聲請選派
    清算人，但清算人均未就任，系爭87張支票自始未經清算人
    列為債權向台北地院提出財產狀說明，此為兩造所不爭執（
    不爭執事項㈥）。則上訴人辯稱中央租賃公司已被宣告破產
    ，必將未提示之系爭支票列入破產財產債權，向其請求兌付
    ，核與事實不符，不可採信。
　⒉再者，依前段（即⒋⑵）所述，中央租賃公司於事實面（未持
    有系爭支票），法律面（票據法第136條但書第2款，第22條
    第1項），均不可能提示或有效地就系爭支票請求上訴人付
    款。
　⒊綜上，上訴人抗辯，中央租賃公司仍得請求其支付系爭票款
    ，被上訴人不得請求系爭價金，並無足採。
　㈢系爭買賣合約第九條所約定之系爭專利權是否已實際交由上
    訴人使用？上訴人抗辯被上訴人迄今尚未移轉系爭專利予上
    訴人，依民法第264條第1項規定，並無給付2085萬8000元價
    款之義務，是否可採？查：
  ⒈經濟部智慧財產局就上訴人對本件專利授權之相關事項曾函
    覆上訴人稱：「經查旨揭專利權並無辦理移轉登記之紀錄。
    惟修正前專利法第59條規定，專利權讓與、信託、授權他人
    實施或設定質權，非經向專利專責機關登記，不得對抗第三
    人，準此，我國專利法對專利權讓與、信託、授權他人實施
    或設定質權，係採登記對抗主義，因此，雙方當事人就該專
    利權獲致讓與、信託、授權他人實施或設定質權合意之日即
    行生效，並不會因有無向本局辦理登記而受到影響，惟欲產
    生對抗第三人之效力者，始須向專利專責機關辦理登記。」
    有智慧財產局106年11月13日（106)智專一㈠15189字第10641
    718210號函在卷可憑（原審卷第97-第98頁）。故即便被上
    訴人迄今尚未將系爭買賣合約第九條所約定之「醬油製造方
    法」系爭專利權移轉登記予上訴人（不爭執事項㈣），如被
    上訴人已實質將專利技術之内容教授予上訴人即為已足。
  ⒉上訴人於系爭契約成立生效後，已先後支付中央租賃公司提
    示請求付款之票款467萬2000元，而本件生產設備之買賣，
    依上訴人主張，重點在系爭專利權之授權（移轉），若未能
    否生產，空有設備毫無經濟效益，原有投資勢必化為負債。
    苟如其所辯被上訴人未依約將系爭專利權授權（移轉）予伊
    ，伊不知專利之生產方法，則為何其於被上訴人主張終止兌
    付約定，催告其清償系爭支票之價金債務，其於104年3月間
    ，以元長郵局000009存證信函答覆被上訴人之催告時，未曾
    有片語隻字提及被上訴人未依約移轉專利權之重要事實（原
    審105年度訴字第457號卷第109-110頁）。再者，兩造間上
    開另案審理前後歷時一年，原審開庭二次，二審開準備庭三
    次，辯論庭一次，上訴人於二審且曾以五件書狀作答辯，未
    見其於該案中就專利權未移轉（授權）之事實為主張，上訴
    人於處理系爭契約之重點即專利授權移轉部分，與一般交易
    上所應有之積極作法，明顯違背。
　⒊系爭契約第20條訂有通知條款，約明本合約所需之通知應以
    書面為之。且應親自送達或以預先付郵之方式寄至本合約地
    址（原審卷第29頁）。上訴人固主張其曾多次催促被上訴人
    移轉系爭專利權，但為被上訴人所否認，而上訴人又未能提
    出任何書面之通知或送達之郵件，證明其曾催告被上訴人移
    轉系爭專利權，則其主張曾多次催告被上訴人移轉系爭專利
    權被上訴人置不相理云云，即難遽予採信。　
　⒋證人王昶縢（曾任上訴人之廠長3、4年）於本院證稱：「當
    廠長的時候，做傳統醬油，還有作蔬菜醬油。純釀造的醬油
    ，有加蔬菜沒錯，就是魯梅克斯」「蔬菜醬油的原料，我一
    進廠東西就在那邊了。是老廠長教的方法作的。」「（金蘭
    醬油的廠長來督導的時候，是製造蔬菜專利醬油，還是一般
    醬油？）作蔬菜的。以蔬菜去做傳統純釀造的醬油」「專利
    的部分我不曉得，我只知道廠長教的部分，廠長指導至少有
    半年」「當時在鮮葉公司的員工，最多大概10個，中間也有
    來來去去」。「造蔬菜醬油有宣傳，公司宣傳的原料有蔬菜
    魯梅克斯、小麥、黑豆、黃豆等。蔬菜是乾燥好的，有蔬菜
    、小麥搭配黃豆或黑豆的比例下去做純釀造，廠長有教如何
    翻、還要入桶醃製5-6個月，再經過壓榨原汁，再去做其他
    的調配」「蔬菜、小麥、黃豆、黑豆的比例我知道，至於儲
    存6個月後壓榨成汁，汁出來再調配、燉煮、過濾，就可以
    充填，做了3-4年就沒有生產了」「魯梅克斯用沒有多久就
    用完了。好像沒有一年。用完之後放在儲存桶裡面靜置6個
    月，原汁就可以慢慢生產。生產至少有1萬瓶」等語（本院
    卷二第18-22頁）。查證人係上訴人之醬油生產工廠之廠長
    ，自93年工廠成立後即進入廠裡負責生產醬油，依其上開證
    述，曾以乾燥之魯梅克斯蔬菜作醬油約近一年，至少產出一
    萬瓶。查系爭專利權主要之重點，即在於以魯梅克斯蔬菜為
    主要原料，此係其與傳統釀造醬油最大之不同處，從證人之
    上開證言可知，上訴人之工廠廠長曾以魯梅克斯蔬菜作原料
    ，生產一萬瓶醬油。
　　證人周其田於本院證稱：「鮮葉（指上訴人）依我瞭解，接
    綠益康（被上訴人）的時候，一開始有先拿綠益康的半成品
    使用，至於技術上我就不知道。鮮葉有做蔬菜醬油，也有做
    傳統醬油」「蔬菜醬油也有摻黃豆，因為蔬菜的蛋白質太低
    。我作的機器如果用魯梅克斯進去做就是蔬菜醬油，如果用
    黃豆進去就是傳統醬油，都可以做」「金蘭醬油沒有用蔬菜
    製作醬油，全省都沒有，只有綠益康有蔬菜醬油而已。綠益
    康的分解法是用蔬菜、豆片，就我所知綠益康有經過第二次
    的發酵，所以發酵時間比較久，與一般的分解液不同。」「
    綠益康原來的廠長涂村木，不是我介紹來綠益康當廠長的，
    涂村木可能跟金蘭的陳廠長比較熟」「（如果綠益康沒有把
    製作方法給你們，你們三個人無法做出醬油？)周其田答：
    對，我們做不出來」等語（本院卷二第23-26頁、卷一第209
    頁）。查證人係生產系爭製造醬油機器之人，亦曾係上訴人
    之股東，且係引介金蘭醬油老廠長來指導上訴人生產之人，
    對系爭契約之履約過程相當了解，所述應屬可採。依其上開
    證言可知，上訴人確有以被上訴人之蔬菜作為原料製造蔬菜
    醬油，且此種蔬菜醬油全國只有被上訴人會做而已，又依其
    證述被上訴人之原廠長涂村木，與上訴人委任之金蘭老廠長
    相熟，則被上訴人主張其透過其前廠長涂村木與上訴人聘僱
    之金蘭醬油老廠長，交換傳授生產系爭專利之蔬菜醬油之方
    式、製程，再由金蘭老廠長指導上訴人之廠長即前開證人王
    昶縢及其他生產線上人員，已將系爭專利權即蔬菜醬油之施
    作方法授權予上訴人一節，核與事理相符，應屬可採信。
  ⒌依被上訴人提出之111商搜網登載「鮮葉生物科技股份有限公
    司，用黃金綠葉蔬菜-魯梅克斯-製做鮮葉醬油系列產品，不
    但已獲得雲林縣衛生局檢驗合格，並取得中華民國發明專利
    第I230038號，結合營養、健康、與美味一身的調味醬」；
    聯合新聞網2006年3月13日報導「鮮葉公司董事長陳傳旺大
    力贊助下，捐出2000多瓶蔬菜醬油義賣」，又上訴人之前任
    董事長陳傳旺於本院審理時亦不否認有義賣蔬菜醬油之事，
    僅稱數量大約200組1組2罐等語，又PChome商店街登載：「
    台灣NO.1網路開店平台販售甘醇精釀醬油禮盒每組3瓶400元
    …純釀蔬菜醬油膏：主要原料：魯梅克斯；副原料：小麥、
    黃豆、砂糖、食鹽水、糯米；台灣發明專利第I230038號…」
    及蔬菜醬油之圖片（本院卷一第255-263頁），亦堪佐證，
    上訴人確已依系爭專利權之製作方法作出蔬菜醬油，於95年
    前後多方進行銷售。
　⒍系爭專利權固如上訴人所述未曾移轉於伊，甚且因長期未繳
    規費已被撤銷（不爭執事項㈣）。惟查系爭專利權主要目的
    係在生產蔬菜醬油，即所謂獨門方法，因上訴人已實質上掌
    握其產方法已如前段所述，則系爭專利權之移轉登記即已無
    重大關聯，否則上訴人既已於前開產品銷售之廣告中處處揭
    示專利字號，既已明知專利權已獲准，為何未積極依契約以
    書面通知被上訴人要求移轉系爭專利權？是被上訴人抗辯因
    上訴人不願繳納專利年費，故未向其要求移轉系爭專利一節
    ，與 事理尚屬相符，應屬可採。再參諸證人周其田於本院
    作證時，曾證稱蔬菜分解之蛋白質太低（本院卷二第24頁）
    ，換言之效益不高，加上須大量種植蔬菜成本非低、工廠租
    金、工人薪水等在在均須支出，則上訴人基於經濟效益成本
    之綜合考量，不願再繼續生產系爭專利醬油，因而未要求被
    上訴人移轉系爭專利權，應堪認定。
　⒎綜上，上訴人主張被上訴人未依約將系爭專利權移轉予伊一
    節，並無可採，從而其主張同時履行抗辯拒不給付價金，即
　　屬於法無據。
  ㈣被上訴人依契約或不當得利之規定，請求上訴人給付2085萬8
    000元，是否有理由？
  ⒈被上訴人已於103年10月1日以北港北辰郵局第61號存證信函
    通知上訴人向中央租賃公司清償票款收回支票，上訴人未收
    回，上訴人再於104年3月2日以北港北辰郵局第13號存證信
    函通知終止（解除）由上訴人代向中央租賃公司付款之約定
    ，並請求上訴人給付系爭買賣合約尚未給付之價款，上訴人
    已收受該信函，此為其所自認（不爭執事項㈤）。
  ⒉系爭代償約定既經被上訴人終止（解除），上訴人就此部分
    應給付之價金，即應直接給付被上訴人，且系爭支票之發票
    日（清償日）均已到期，其給付早已屆至。被上訴人請求上
    訴人給付第二期款2085萬8000元，於法自屬有據。
  ⒊被上訴人以單一之聲明，主張依買賣價金請求權、不當得利
    之規定二項請求權，核屬客觀合併，本院既認契約請求為有
    理由，而為被上訴人勝訴之判決，其餘求權即不再予以審究
    ，併此敘明。
八、綜上所述，被上訴人依系爭買賣契約之約定，請求上訴人給
    付2085萬8000元，及自起訴狀繕本送達之翌日即108年11月8
    日起至清償日止，按年息百分之5計算之利息，自屬正當，
    應予准許。原審為上訴人敗訴之判決，並無不合。上訴論旨
    指摘原判決不當，求予廢棄改判，為無理由，應駁回上訴。
九、本件事證已臻明確，兩造其餘之攻擊或防禦方法及所用之證
    據，經本院斟酌後，認為均不足以影響本判決之結果，爰不
    逐一論列，附此敘明。
十、據上論結，本件上訴為無理由，依民事訴訟法第449條第1項
    、第78條，判決如主文。
中　　華　　民　　國　　110 　年　　9 　　月　　17　　日
                  民事第二庭    審判長法  官  吳上康

                                      法  官  李素靖

                                      法  官  林育幟
上為正本係照原本作成。
上訴人如不服本判決，應於收受送達後20日內向本院提出上訴書
狀，其未表明上訴理由者，應於提出上訴後20日內向本院補提出
理由書狀（均須按他造當事人之人數附繕本）上訴時應提出委任
律師或具有律師資格之人之委任狀；委任有律師資格者，另應附
具律師資格證書及釋明委任人與受任人有民事訴訟法第466條之1
第1項但書或第2項（詳附註）所定關係之釋明文書影本。如委任
律師提起上訴者，應一併繳納上訴審裁判費。
被上訴人不得上訴。
中　　華　　民　　國　　110 　年　　9 　　月　　17　　日

                                      書記官  李育儒
【附註】
民事訴訟法第466條之1：
⑴對於第二審判決上訴，上訴人應委任律師為訴訟代理人。但上
  訴人或其法定代理人具有律師資格者，不在此限。
⑵上訴人之配偶、三親等內之血親、二親等內之姻親，或上訴人
  為法人、中央或地方機關時，其所屬專任人員具有律師資格並
  經法院認為適當者，亦得為第三審訴訟代理人。
民事訴訟法第466條之2第1項：
上訴人無資力委任訴訟代理人者，得依訴訟救助之規定，聲請第
三審法院為之選任律師為其訴訟代理人。